臺灣新北地方法院民事裁定　　　 110年度消債職聲免字第53號
聲　請　人　賴敏華　

代　理　人　郭宜甄律師（法扶）
相　對　人　華南商業銀行股份有限公司

法定代理人　張振芳　
代　理　人　賴麗慧　
相　對　人　永豐商業銀行股份有限公司

法定代理人　陳嘉賢　
訴訟代理人　呂亮毅　

相　對　人　台新國際商業銀行股份有限公司


法定代理人　尚瑞強　
相　對　人　中國信託商業銀行股份有限公司


法定代理人　利明献　


相　對　人　聯邦商業銀行股份有限公司


法定代理人　林鴻聯　
相　對　人　元大商業銀行股份有限公司


法定代理人　翁健　　
代　理　人　黃勝豐　
相　對　人　玉山商業銀行股份有限公司

法定代理人　黃男州　
代　理　人　朱逸君　
相　對　人　日盛國際商業銀行股份有限公司

法定代理人　黃錦瑭　


相　對　人　凱基商業銀行股份有限公司


法定代理人　魏寶生　



上列當事人間聲請消費者債務清理事件，本院裁定如下：
    主  文
債務人賴敏華應不予免責。
    理  由
一、按法院為終止或終結清算程序之裁定確定後，除別有規定外
    ，應以裁定免除債務人之債務；法院裁定開始清算程序後，
    債務人有薪資、執行業務所得或其他固定收入，扣除自己及
    依法應受其扶養者所必要生活費用之數額後仍有餘額，而普
    通債權人之分配總額低於債務人聲請清算前2 年間，可處分
    所得扣除自己及依法應受其扶養者所必要生活費用之數額者
    ，法院應為不免責之裁定。但債務人證明經普通債權人全體
    同意者，不在此限；債務人有下列各款情形之一者，法院應
    為不免責之裁定。但債務人證明經普通債權人全體同意者，
    不在此限：㈠於7 年內曾依破產法或本條例規定受免責。㈡
    故意隱匿、毀損應屬清算財團之財產，或為其他不利於債權
    人之處分，致債權人受有損害。㈢捏造債務或承認不真實之
    債務。㈣聲請清算前2 年內，因消費奢侈商品或服務、賭博
    或其他投機行為，所負債務之總額逾聲請清算時無擔保及無
    優先權債務之半數，而生開始清算之原因。㈤於清算聲請前
    1 年內，已有清算之原因，而隱瞞其事實，使他人與之為交
    易致生損害。㈥明知已有清算原因之事實，非基於本人之義
    務，而以特別利於債權人中之1 人或數人為目的，提供擔保
    或消滅債務。㈦隱匿、毀棄、偽造或變造帳簿或其他會計文
    件之全部或一部，致其財產之狀況不真確。㈧故意於財產及
    收入狀況說明書為不實之記載，或有其他故意違反本條例所
    定義務之行為，致債權人受有損害，或重大延滯程序，消費
    者債務清理條例（下稱消債條例）第132 條、第133 條、第
    134 條分別定有明文。又消債條例之立法目的，在於使陷於
    經濟上困境之消費者，得分別情形依該條例所定重建型債務
    清理程序（更生）或清算型債務清理程序（清算）清理債務
    ，藉以妥適調整其與債權人及其他利害關係人之權利義務關
    係，保障債權人之公平受償，並謀求消費者經濟生活之更生
    機會，從而健全社會經濟發展；消費者依清算程序清理債務
    ，於程序終止或終結後，為使其在經濟上得以復甦，以保障
    其生存權，除另有上述消債條例第133 條、第134 條所規定
    不予免責之情形外，就債務人未清償之債務採免責主義（消
    債條例第1 條、第132 條立法目的參照）。
二、本件聲請意旨略以：聲請人現任職新北市立聯合醫院，每月
    平均收入為新臺幣（下同）36,529元，就學中之長女亦半工
    半讀貼補家用，然因聲請人除己身之生活費用外，尚須扶養
    中風之配偶、身心障礙之長子，其每月必要支出為34,720元
    ，聲請人雖裁定開始清算後之收入扣除必要生活支出後有餘
    額，惟聲請人於聲請清算前2 年之收支並無餘額，故聲請人
    並不符合消債條例第133 條規定之不免責事由，亦無消債條
    例第134 條各款之不免責事由。為此，爰依消債條例第133
    條、第134 條規定聲請裁定免責等語。
三、本件聲請人即債務人賴敏華前因積欠債務向本院聲請清算，
    經本院於民國109 年11月3 日以109 年度消債清字第48號民
    事裁定開始清算程序，並經司法事務官以109 年度司執消債
    清字第151 號消費者債務清理事件進行清算程序，惟因債務
    人名下僅有存款合計33元外，並無其他財產，財產價值顯有
    不敷清償財團費用及財團債務，故於109 年12月30日裁定終
    結清算程序，並於110 年2 月17日發給確定證明書等情，業
    據本院調取上開債務清理事件相關卷宗核閱屬實。依消債條
    例第132 條規定，本院今以110 年度消債職聲免字第53號聲
    請免責事件進行債務人應否免責之審理。
四、又本院為審酌債務人是否有消債條例第133 條、第134 條、
    第135 條之情事，即聲請人是否應准予免責，本院分別通知
    相對人即全體債權人就本院應否裁定聲請人免乙節陳述意見
    ，復經本院通知債務人及全體債權人於110 年8 月26日到院
    陳述意見，無任何債權人有到庭陳述，債權人則均以書狀表
    示不同意聲請人免責（見本院卷第75頁至第101 頁、第115
    頁至第143頁）。而上開債權人具狀表示之意見如下：
  ㈠華南商業銀行股份有限公司：不同意免責，請鈞院依法調查
    債務人是否具有消債條例第133 條及第134 條各款不免責事
    由等語。
  ㈡永豐商業銀行股份有限公司：請鈞院依法調查債務人是否具
    有消債條例第133 條及第134 條各款不免責事由等語。
  ㈢台新國際商業銀行股份有限公司：不同意免責，並請鈞院依
    法調查債務人出入境資料以確認是否有奢侈浪費或隱匿財產
    之行為及債務人是否具有消債條例第133 條及第134 條各款
    不免責事由等語。
  ㈣中國信託商業銀行股份有限公司：聲請人於聲請清算前2 前
    收入扣除必要支出仍有餘額，是聲請人應有消債條例第133
    條之不免責事由。又聲請人目前年僅47歲，應具工作能力，
    應當竭力清償債務，請鈞院依法調查債務人是否具有消債條
    例第133 條及第134 條各款不免責事由等語。
  ㈤聯邦商業銀行股份有限公司：未具狀表示意見。
  ㈥元大商業銀行股份有限公司：不同意免責，請鈞院依法調查
    債務人是否具有消債條例第133 條及第134 條各款不免責事
    由等語。
  ㈦玉山商業銀行股份有限公司：不同意免責，請鈞院依法調查
    債務人是否具有消債條例第133 條及第134 條各款不免責事
    由等語。
  ㈧日盛國際商業銀行股份有限公司：不同意免責，本案於清算
    程序期間，債務人未清償任何款項，且聲請人於聲請清算前
    2 前收入扣除必要支出仍有餘額，應有消債條例第133 條不
    免責之事由等語。
  ㈨凱基商業銀行股份有限公司：不同意免責，請鈞院依法調查
    債務人是否具有消債條例第133 條及第134 條各款不免責事
    由等語。
五、經查：
  ㈠按法院裁定開始清算程序後，債務人有薪資、執行業務所得
    或其他固定收入，扣除自己及依法應受其扶養者所必要生活
    費用之數額後仍有餘額，而普通債權人之分配總額低於債務
    人聲請清算前2 年間，可處分所得扣除自己及依法應受其扶
    養者所必要生活費用之數額者，法院應為不免責之裁定，消
    債條例第133 條定有明文。從而，審認本件聲請人是否有消
    債條例第133 條所定不應予免責之事由，即應符合「於清算
    程序開始後債務人有薪資、執行業務所得或其他固定收入，
    扣除自己及依法應受其扶養者所必要生活費用之數額後仍有
    餘額」及「普通債權人之分配總額低於債務人聲請清算前2
    年間，可處分所得扣除自己及依法應受其扶養者所必要生活
    費用之數額」此兩要件。
  ㈡本件債務人有消債條例第133 條所定不予免責之情形：
  ⒈本件債務人前依消債條例規定，向本院聲請清算，經本院裁
    定自109 年11月3 日下午4 時起開始清算程序，是依消債條
    例第133 條前段為不免責裁定之審查時，應以自本院裁定開
    始清算時起至裁定免責前之期間，認定聲請人有無薪資、執
    行業務所得或其他固定收入，扣除自己及依法應受其扶養者
    所必要生活費用之數額後仍有餘額，而普通債權人之分配總
    額低於債務人聲請清算前2 年間，可處分所得扣除自己及依
    法應受其扶養者所必要生活費用之數額者之情形。經查，債
    務人於裁定清算後迄今，自陳任職新北市立聯合醫院，每月
    平均收入為36,529元，每月收支狀況與聲請清算時相同，並
    無太大變動，且債務人要照顧中風之配偶、身心障礙之長子
    等語。本院審酌聲請人前於110 年4 月1 日提出之民事免責
    陳報狀，有提出聲請人於109 年8 月至110 年2 月之債務人
    薪轉存摺內頁作為證物（見本院卷第109 至113 頁），又按
    本院109 年度消債清字第48號准予清算裁定之理由，係因審
    酌債務人需與扶養聲請人配偶、身心障礙之長子，故認定當
    時每月支出之必要費用為33,599元（含配偶、長子扶養費）
    ，則聲請人每月收入扣除必要支出後尚有餘額，堪可認定，
    縱聲請人陳稱裁定開始清算後之必要支出為34,720元，扣除
    上開每月平均收入36,529元，亦會有剩餘，故本件需繼續審
    核聲請人有無消債條例第133 條後段所定不免責事由。
  ⒉次按債務人於法院調解不成立之日起20日內，聲請更生或清
    算者，以其調解之聲請，視為更生或清算之聲請，不另徵收
    聲請費，消債條例第153 條之1 並有明文。是本件應自聲請
    人聲請前置調解即108 年12月24日視為清算之聲請，故本件
    聲請清算前2 年為「106 年12月24日至108 年12月23日止」
    ，先予敘明。
  ⒊經查，本件聲請人於本件清算事件後，未能提供金額予債權
    人分配，而聲請人於聲請清算前2 年，即106 年12月24日至
    108 年12月23日之收入，依聲請人於財產及收入狀況說明書
    記載，約為578,883 元，業據聲請人提出106 及108 年度財
    政部北區國稅局綜合所得稅各類所得資料清單、薪轉存摺內
    頁為證（見消債清卷第57至79頁、第87頁），然就上開文件
    觀之，聲請人106 年度薪資所得資料為399,059 元、107 年
    度薪資所得資料為413,648 元、108 年度薪資所得資料為41
    8,662 元（見限閱卷），以此計算，聲請人清算前2 年期間
    可處分之所得，總計為830,676 元【計算式：（399,059 ÷
    12）＋413,648 ＋（418,662 ÷12×11）＝830,676 ，元以
    下四捨五入】。故本院認聲請人可處分之所得，應得暫以83
    0,676 元計算。聲請人另主張清算前2 年期間之必要生活費
    用為801,173 元（見清算卷第87頁），則聲請人聲請清算前
    2 年間可處分所得830,676 元，扣除必要生活費用801,173
    元，尚有餘額29,503元。惟本件普通債權人之分配總額為0
    元，係顯低於上開餘額，核與消債條例第133 條規定不免責
    要件相符。
  ⒋至聲請人稱106 年12月24日至108 年12月23日間因有被扣薪
    ，所以係以實領的薪資計算清算前2 年可處分所得云云，然
    消債條例第133 條規定所稱「可處分所得」，固不包括法律
    上禁止處分之財物（如以勞工薪資提撥退休金部分）或其他
    依法令應繳納之稅費部分，但若性質上本屬於債務人法律上
    得加以支配者，自應認屬可處分所得。債務人之薪資債權雖
    遭執行法院扣押而不得處分（強制執行法第115 條第1 項）
    ，但其經執行法院核發移轉命令後，已用於清償債務人之債
    務，此與債務人自行處分而為清償者無異，是此部分應列為
    債務人可處分所得之計算範疇，於行政執行則應作同一解釋
    。則按上開說明，強制扣薪並不影響聲請人可處分所得的認
    定與計算，也不會影響消債條例第133 條的解釋適用。聲請
    人之主張均於法無據。
  ㈢債務人無消債條例第134條各款所定應不予免責之事由：
    另就債權人請求本院調查債務人是否有消債條例第134 條各
    款不免責事由，並主張本件不應裁定免責等語，惟消債條例
    關於清算程序係以免責主義為原則，不免責為例外，倘債權
    人主張債務人有消債條例第134 條各款所定不免責事由，自
    應由債權人就債務人有合於上開各款要件之事實，舉證以實
    其說。而本件債權人既未具體說明或提出相當事證證明，本
    院復查無債務人有何消債條例第134 條所列各款之不免責事
    由，自難認債務人債務人有應為不免責裁定之情形。是以，
    債權人所為前開主張，亦係屬無據。
六、綜上，本院審酌債務人各項狀況，認並無消債條例第134 條
    各款事由存在，然確有消債條例第133 條所定情事，且未經
    普通債權人全體同意其免責，依首揭規定及說明，本件聲請
    人應不免責，爰裁定如主文。
七、另債務人因消債條例第133 條之情形，受不免責之裁定確定
    後，繼續清償達該條規定之數額，且各普通債權人受償額均
    達其應受分配額時，依消債條例第141 條規定，債務人得再
    聲請法院裁定免責。又法院為不免責之裁定確定後，債務人
    繼續清償債務，而各普通債權人受償額均達其債權額之20%
    以上者，依消債條例第142 條規定，可再行聲請法院裁定免
    責，附此敘明（本件債務人依各該規定清償之數額如附表所
    示）。
中    華    民    國   110    年    10    月    29    日
              民事第七庭    法      官  謝宜雯
上為正本係照原本作成
如不服本裁定，應於裁定送達後10日內，以書狀向本院提出抗告
，並繳納抗告費新臺幣1,000 元
中    華    民    國   110    年    10    月    29    日
                            書  記  官  劉德玉
附表（新臺幣，元以下四捨五入）：
┌─┬───────┬──────┬────┬───┬────────┬─────┐
│編│              │債  權      │公  告  │於清算│債務人依消債條例│消債條例第│
│  │債  權  人    │            │債  權  │程序中│第133 條規定所應│142 條所定│
│號│              │總  額      │比  例  │已受清│清償之最低數額（│債權額20％│
│  │              │            │        │償金額│即29,503元）    │          │
├─┼───────┼──────┼────┼───┼────────┼─────┤
│1 │華南商業銀行股│196,428元   │6.10％  │0 元  │1,800 元        │39,286元  │
│  │份有限公司    │            │        │      │                │          │
├─┼───────┼──────┼────┼───┼────────┼─────┤
│2 │永豐商業銀行股│113,296元   │3.52％  │0 元  │1,039 元        │22,659元  │
│  │份有限公司    │            │        │      │                │          │
├─┼───────┼──────┼────┼───┼────────┼─────┤
│3 │台新國際商業銀│1,165,847元 │36.22％ │0 元  │10,686元        │233,169元 │
│  │行股份有限公司│            │        │      │                │          │
├─┼───────┼──────┼────┼───┼────────┼─────┤
│4 │中國信託商業銀│260,144元   │8.08％  │0 元  │2,384 元        │52,029元  │
│  │行股份有限公司│            │        │      │                │          │
├─┼───────┼──────┼────┼───┼────────┼─────┤
│5 │聯邦商業銀行股│383,750元   │11.92％ │0 元  │3,518 元        │76,750元  │
│  │份有限公司    │            │        │      │                │          │
├─┼───────┼──────┼────┼───┼────────┼─────┤
│6 │元大商業銀行股│602,273元   │18.71％ │0 元  │5,521 元        │120,455元 │
│  │份有限公司    │            │        │      │                │          │
├─┼───────┼──────┼────┼───┼────────┼─────┤
│7 │玉山商業銀行股│95,934元    │2.98％  │0 元  │879 元          │19,187元  │
│  │份有限公司    │            │        │      │                │          │
├─┼───────┼──────┼────┼───┼────────┼─────┤
│8 │日盛國際商業銀│32,472元    │1.01％  │0 元  │298 元          │6,494元   │
│  │行股份有限公司│            │        │      │                │          │
├─┼───────┼──────┼────┼───┼────────┼─────┤
│9 │凱基商業銀行股│368,412元   │11.45％ │0 元  │3,378 元        │73,682元  │
│  │份有限公司    │            │        │      │                │          │
├─┴───────┼──────┼────┼───┼────────┼─────┤
│              合計│3,218,556元 │100 ％  │0 元  │29,503元        │643,711元 │
├─────────┴──────┴────┴───┴────────┴─────┤
│備註：                                                                          │
│一、本附表公告債權比例欄及債權總額欄所示數額，係依本院109 年度司執消債清字第151 │
│    號事件109 年12 月16日公告之債權表比率、債權總額為依據。                     │
│二、債務人依消債條例第141 條規定，應依債權比例繼續清償達消債條例第133 條所定最低│
│    數額為；29,503元。                                                          │
└────────────────────────────────────────┘